【裁判字號】    94,簡上,112
【裁判日期】    950726
【裁判案由】    給付票款等
【裁判全文】
臺灣臺北地方法院民事判決             94年度簡上字第112號
上  訴  人  己○○
上  訴  人  戊○○○
前列二人共同
訴訟代理人  吳金棟律師
被上訴人    丙○○
                        1樓
訴訟代理人  陳傅中律師
複代理人    丁○○
複代理人    張人志律師
上列當事人間請求給付票款事件，上訴人對於中華民國93年12月
29日台灣台北地方法院台北簡易庭93年北簡字第25395第一審判
決提起上訴，本院判決如下：
    主  文
原判決廢棄。
被上訴人在第一審之訴駁回。
第一、二審訴訟費用由被上訴人負擔。
    事實及理由
一、被上訴人於原審起訴主張：上訴人己○○於民國（下同）92
    年09月03日向被上訴人借款新台幣（下同）20萬元，遲未返
    還，經催討而簽發台北銀行龍山分行之支票（票號
    LS-0000000、票載發票日93年07月31日、金額20萬元）供為
    清償，但屆期因存款不足而退票；另上訴人戊○○○於91年
    10月20日，簽發第一銀行西門分行五萬元之支票（票號
    SA-0000000），持以為借款憑證及擔保向被上訴人借款五萬
    元，迄今未返還。因而被上訴人本於票據關係向上訴人己○○請求20萬元之票款（及其法定遲延利息6%），本於借貸關
    係向上訴人戊○○○請求5萬元之借款（及其法定遲延利息
    5%）。
    上訴人於原審辯稱：系爭債務業已清償，但被上訴人未返還
    票據云云。原審以上訴人對清償之抗辯未為舉證，而為上訴
    人敗訴之判決。
二、上訴人提起上訴稱：上訴人之子庚○○曾與被上訴人有婚姻
    關係，但上訴人並未向被上訴人借款。是因其子庚○○與
    被上訴人婚前擅自帶被上訴人外出，故被上訴人稱需賠償給
    雇主乙○○五萬元（被上訴人為乙○○所雇用之應召女子）
    ，上訴人戊○○○乃簽發系爭支票五萬元給庚○○交付被上
    訴人賠償乙○○，並無向被上訴人借款情事，且該款已經由
    庚○○交付被上訴人，被上訴人亦稱該票據已經撕毀；是
    因其子庚○○與被上訴人婚後，被上訴人稱要經營超商需要
    資金，上訴人己○○除92年10月13日交付18萬元現金（加上
    庚○○交付2萬元，共計20萬元）給被上訴人以外，又應被
    上訴人所稱「另需一張20萬元之支票供為擔保」，所以上訴
    人己○○簽發系爭支票20萬元給被上訴人作為「經營超商之
    加盟擔保」，但被上訴人並未經營超商，該票據應返還上訴
    人己○○，自無上訴人所稱之借款情事；就此聲明上訴，請
    求原判決廢棄，並駁回被上訴人於原審之訴。
    被上訴人辯稱：兩張票據原因都是借貸之法律關係（參二審
    卷p-73），上訴人戊○○○簽發之五萬元，確實是借款，
    並非如上訴人戊○○○所稱之賠償，請求訊問證人乙○○以
    查明真相，上訴人己○○因經營彩券行資金不足，於92
    年09月03日向被上訴人借款20萬元，被上訴人於當日提領20
    萬元（參二審卷p-76）交付上訴人己○○，而由其存入賬戶
    （參二審卷p-75），並非有經營超商加盟擔保之情事。而請
    求駁回上訴。
三、上訴人二人就票據之簽發及票據之真正均無爭議，兩造之爭
    執在於究竟有無借貸關係。被上訴人主張（對上訴人戊○○○）五萬元之借貸關係、（對上訴人己○○）20萬元之票據
    關係（原因關係為借貸關係），所稱之借貸關係，上訴人戊○○○、己○○均否認之。
    而消費借貸係要物契約，除當事人有約定一方移轉金錢或其
    他代替物之所有權於他方，而他方以種類品質數量相同之物
    返還之合意外，並須將金錢或其他代替物實行交付，始生效
    力，此有最高法院48年度台上字第1807號裁判可參，故主張
    借貸關係存在之一方就要併同舉證其借貸關係之要物性（五
    萬元借貸關係及其要物性，是要由被上訴人負舉證責任），
    而票據行為為不要因行為，苟執票人之取得票據並非出於惡
    意或詐欺，固不因票據行為原因之無效而受影響，惟票據債
    務人，以自己與執票人間所存抗辯之事由對抗執票人，仍非
    法所不許，此觀票據法第十條之規定即可明瞭，此有最高法
    院27年滬上字第97號判例可參，直接票據交付關係之發票人
    既抗辯原因關係不存在，主張借貸原因關係存在之執票人就
    要併同舉證其借貸關係之要物性（20萬元借貸關係及其要物
    性，仍要由被上訴人負舉證責任），而且不能以票據之簽發
    或收受為借貸關係之舉證，此亦有最高法院86年度台上字第
    2031號裁判「支票為無因證券，簽發支票之原因實有多端，
    非必因借貸關係始簽發，故簽發支票交付他人提領尚不足以
    證明與他人訂立借貸契約，貸款與他人而成立借貸關係。」
    。又如被上訴人就借貸關係無法舉證證實之，而被上訴人就
    其抗辯之原因關係亦無法舉證證明者，參見最高法院17年上
    字第917號判例「民事訴訟如係由原告主張權利者，應先由
    原告負舉證之責，若原告先不能舉證，以證實自己主張之事
    實為真實，則被告就其抗辯事實即令不能舉證，或其所舉證
    據尚有疵累，亦應駁回原告之請求。」，本院仍應對無法證
    實借貸關係之被上訴人為不利益之認定。
四、關於20萬元票據原因關係為借貸關係部分：被上訴人稱92年
    09月03日當日提領20萬元（參二審卷p-76）交付上訴人己○○，而由其存入帳戶（參二審卷p-75），但上訴人己○○否
    認之，且上訴人己○○之帳戶顯示存款時間為92年09月18日
    差距有15日之多，顯與常情有違，而且該款項存入帳戶後一
    直未被提領，到92年10月13日才有18萬元之提領，顯示不出
    上訴人己○○有借款之必要，本院無法就被上訴人之舉證為
    有利之認定；又經營超商加盟擔保之情事，證人甲○○到院
    證稱；被上訴人有來談加盟，但沒有成功，也沒有收取任何
    費用（參見二審卷p-78），雖無法證實被上訴人所稱20萬元
    票據是為加盟擔保，但被上訴人就借貸關係無法舉證證實之
    下，本院仍應對無法證實借貸關係之被上訴人為不利益之認
    定。
    關於五萬元借款部分：被上訴人請求訊問證人乙○○，其證
    稱：「庚○○有來我公司向被上訴人拿錢，被上訴人不夠錢
    還向我借1萬元，湊足5萬元交給庚○○，事後我有問被上訴
    人，他告訴我是上訴人戊○○○要借錢，我問起票據為何要
    開這麼久，這些是庚○○走了後我才問被上訴人的」（參二
    審卷p-90），上訴人亦請求訊問庚○○以玆因應，其證稱：
    「被上訴人說我帶他出去玩，這段時間要算時間的錢給他老
    闆，費用是五萬元，我向我父親要了一張票交給被上訴人，
    後來在我家我把五萬元給她，被上訴人過了幾天要還我五萬
    元現金，但是我沒拿，支票被上訴人沒有還我，我向她要的
    時候，他說已經撕掉」，可見證人各為迴異之證詞，但證人
    乙○○就借貸關係之證述是聽聞被上訴人所稱而來，而被上
    訴人所持之依據仍為該支票，參見最高法院86年度台上字第
    2031號裁判之意旨，不能以票據之簽發或收受為借貸關係之
    舉證，本院自無由該部分之轉述而認定被上訴人所稱之借貸
    關係存在。故即使被上訴人之舉證無法證實五萬元票據是為
    賠償外出之代價，但被上訴人就借貸關係無法舉證證實之下
    ，本院仍應對無法證實借貸關係之被上訴人為不利益之認定
    。
五、被上訴人既無法舉證借貸關係（及其要物性）之存在，上訴
    人否認借貸關係而提起上訴，自為有理由，原審判決僅因被
    上訴人另爭執已經清償，而無法舉證故為其不利益之判決，
    容有未洽，應予廢棄；該廢棄部分，被上訴人於第一審之訴
    應予駁回。
六、據上論結，本件上訴為有理由，依民事訴訟法第436條之1第
    3項、第450條、第78條，判決如主文。
中    華    民    國    95    年    7     月    26    日
        民事第五庭    審判長法  官  翁昭蓉
                            法  官  陶亞琴
                            法  官  陳心弘
以上正本係照原本作成
如不服本判決，應於收受送達後20日內向本院提出上訴書狀，其
未表明上訴理由者，應於提出上訴後20日內向本院補提理由書狀
（均須按他造當事人之人數附繕本）上訴時應提出委任律師或具
有律師資格之人之委任狀；委任有律師資格者，另應附具律師及
格證書及釋明委任人與受任人有民事訴訟第466條之1第1項但書
或第2項（詳附註）所定關係之釋明文書影本。
 中    華    民    國    95    年    7    月    26    日
                                      書記官許博為
附註：
民事訴訟法第466條之1（第1項、第2項）：
對於第二審判決上訴，上訴人應委任律師為訴訟代理人。但上訴
人或其法定代理人具有律師資格者，不在此限。
上訴人之配偶、三親等內之血親、二親等內之姻親，或上訴人為
法人、中央或地方機關時，其所屬專任人員具有律師資格並經法
院認為適當者，亦得為第三審訴訟代理人


司法院資訊處製作；財團法人民間司法改革基金會備份。
